臺灣新竹地方法院民事判決　　　　　　　　　　　　　九十三年度訴字第一九五號
　　原　　　告　新竹縣政府
　　法定代理人　乙○○
　　訴訟代理人　許美麗律師
　　　　　　　　王彩又律師
　　　　　　　　李明仙律師
　　被　　　告　浩華工程顧問股份有限公司
　　法定代理人　甲○○
右當事人間返還不當得利事件，本院於民國九十三年六月二十五日辯論終結，判決如
左：
    主      文
被告應給付原告新台幣貳佰柒拾陸萬伍仟捌佰捌拾捌元及自民國九十三年六月一日起
至清償日止，按年息百分之五計算之利息。
訴訟費用由被告負擔百分之九十六，餘由原告負擔。
本判決於原告以新台幣玖拾貳萬貳仟元為被告供擔保後，得假執行。
    事實及理由
一、原告主張：
（一）緣兩造於八十六年十二月五日簽訂委託契約書，由被告公司承包原告所發包之
      新竹縣竹北市體育公園附近地區縣治遷建第二期公共工程之規劃、設計、監造
      等，前開工程驗收完工後，原告應給付被告公司有關規劃、設計服務酬金新台
      幣（下同）四百八十四萬四千零九十三元及監造服務酬金四百三十五萬九千六
      百八十五，扣除依委託契約書第十條第三項第七款之扣款二萬三千三百七十四
      元及竣工結算被告之逾期罰款十六萬四千一百五十八元，總計原告應給付被告
      公司九百零一萬六千二百四十六元（0000000+0000000-00000-000000=0000000
      ）。又因前開工程報酬於給付時係按照工程概算金額為基準，但依據兩造簽訂
      之契約第九條第一項但書約定，如結算時工程概算金額高於實際規劃設計金額
      時，以實際規劃設計金額為計算標準，而被告依據工程概算金額向原告請領一
      千三百六十六萬一千五百元之服務酬金，是扣除驗收結算完工後原告實際應給
      付被告之九百零一萬六千二百四十六元後，被告尚溢領共計四百六十四萬五千
      二百五十四元（00000000-0000000=0000000），被告即應償還此部分金額，嗣
      經原告發函通知被告限期於九十年十月三十日前繳回溢付款，惟被告並未於該
      期日前繳回，則自九十年十月三十一日起即應負遲延責任，又被告雖自九十年
      十二月二十六日起陸續繳回部分款項及遲延利息（詳如附表所示之十五次款項
      ），惟迄至九十三年六月一日止，被告尚積欠二百七十六萬五千八百八十八元
      及自九十三年六月一日起之遲延利息尚未繳回。原告爰依委託契約書第八條、
      第九條之約定及不當得利返還請求權，提起本件訴訟。
（二）次查，被告對於原告主張之溢領報酬金額及迄至九十三年六月一日起尚積欠前
      開溢領款未繳回之事實，既均不爭執，是原告請求被告給付尚未返還之二百七
      十六萬五千八百八十八元之溢領款及自九十三年六月一日起之法定遲延利息，
      即應屬有據。被告雖辯稱原告應就被告已返還之款項開立證明云云，惟此與兩
      造之爭點無涉，且被告只要向原告提出申請，原告議會加以簽核處理。
（三）綜上所述，原告之訴為有理由，乃聲明：１、被告應給付原告二百七十六萬五
      千八百八十八元，及自九十三年六月一日起至清償日止，按年息百分之五計算
      之利息。２、以供擔保為條件之假執行宣告。
二、被告則以：
    兩造間有簽訂前開新竹縣竹北市體育公園附近地區縣治遷建第二期公共工程規劃
    、設計、監造之委託契約，而被告實際已向原告領取一千三百六十六萬一千五百
    元之服務酬金，在實際結算後雖有溢領服務酬金四百六十四萬五千二百五十四元
    費用；惟上開報酬均係依據前開契約經以工程概算為基準而支領，被告本不知實
    際結算結果有溢領情事，而當原告通知被告公司有溢領工程報酬應繳回溢領金額
    之公函後，被告公司固認因此將影響營運甚鉅，並使被告公司陷入困境，亦盡力
    分期逐月繳回部分款項，是仍請原告同意被告以分期之方式繳回前開溢領款項（
    含法定遲延利息）。另被告就溢領款項均已依規定繳納營業所得稅，而本來被告
    就已繳回原告之款項，得辦理退稅，而此有法定期間限制，然經被告公司向原告
    反應，原告竟表示須待被告全數繳清後始得出具證明，亦影響被告公司之權益，
    亦請原告公司就被告已繳清之部分先出具證明，以利被告辦理退稅等情，並聲明
    請求駁回原告之訴。
三、程序方面：
    按訴狀送達後，原告不得將原訴變更或追加他訴，但擴張或減縮應受判決事項之
    聲明者，不在此限，民事訴訟法第二百五十五條第一項第三款定有明文；查本件
    原告起訴時，係基於不當得利之法律關係請求被告給付二百八十八萬零七百三十
    二元及自九十三年三月二日起至清償日止之法定遲延利息，嗣於九十三年六月二
    十五日言詞辯論期日時，將請求之金額減縮為二百七十六萬五千八百八十八元及
    自九十三年六月一日起算之法定遲延利息，核屬於單純減縮應受判決事項之聲明
    ，參諸前述，自應准許。
四、得心證之理由：
（一）本件原告主張被告受原告委託就原告所發包之新竹縣竹北市體育公園附近附近
      地區縣治遷建第二期公共工程進行規劃、設計、監造等，而前開工程驗收完工
      後，原告實際應給付被告之各項服務酬金共計九百二十萬三千七百七十八元，
      扣除依委託契約書第十條第三項第七款之扣款二萬三千三百七十四元及被告逾
      期完成之罰款十六萬四千一百五十八元，總計原告應給付被告公司九百零一萬
      六千二百四十六元，惟被告業向原告請領一千三百六十六萬一千五百元之酬金
      費用，是被告溢領四百六十四萬五千二百五十四之金額，經原告發函通知被告
      應於九十年十月三十日前繳回溢付款，惟被告並未於該期日前繳回，則自九十
      年十月三十一日起即應負遲延責任，又被告雖自九十年十二月二十六日起陸續
      繳回部分款項及遲延利息（詳如附表所示之十五次款項），惟迄今計尚有二百
      七十六萬五千八百八十八元未繳回之事實，業據其提出兩造簽訂之委託契約書
      、溢付款計算表、原告九十年十月十二日九十府工程字第一一０九八九號限期
      通知繳回溢領款項函各一件為證，復為被告所不爭執，自堪信原告之主張為真
      實。
（二）按無法律上之原因而受利益，致他人受有損害者，應返還其利益，民法第一百
      七十九條定有明文。查本件依據兩造簽訂之前開委託契約第八條第二項約定：
      「雙方議定委任服務酬金計算方式以前項公共工程案完工結算金額扣除保險費
      、稅捐利潤及甲方（即原告）工程管理費後百分之貳點柒伍計算」；又第九條
      酬金給付辦法第一項亦約定：「規劃、設計服務酬金之計算方式為：依本約第
      八條第一項所列之公共工程概算金額（新台幣壹拾壹億捌仟陸佰萬元整）乘以
      本約第八條第二項所列之百分比（百分之貳點柒伍）乘以百分之五十，即新台
      幣壹仟陸佰拾萬柒仟伍佰元整計算，但工程概算金額若高於實際規劃設計金
      額時，以實際規劃設計金額為計算標準」等情，有被告不爭執之委託契約書一
      份在卷可按；查本件原告在給付酬金係先依照前開工程概算金額作為基準，惟
      因結算結果，實際規劃設計之金額係低於工程概算金額，則依前述，即應以實
      際規劃設計之金額為準，加上被告就本件委託另有應予扣款及逾期罰款部分，
      應自實際規劃設計之金額中扣除，始為被告所實際應支領之酬金，從而被告所
      支領超過實際應支領酬金範圍之金額，在經過結算後，即屬無法律上原因而受
      之利益；從而原告主張其得基於不當得利法律關係，請求被告返還尚未繳回之
      溢領金額及法定遲延利息等情，即屬有理由，應予准許。
（三）被告雖辯稱其在接獲原告通知應繳回溢領款項後，業已陸續繳回部分款項，惟
      原告均未開立證明，以致被告無法辦理退還已繳納之營業所得稅，而影響其權
      益等情；惟查原告再提起本件訴訟，業以書狀並提出計算表自認被告確有前開
      陸續繳回部分款項之事實，復為本院所認定，則被告如欲辦理退稅，應可本於
      原告前開自認之內容或本件判決向國稅機關提出申請，亦可另向原告提出核發
      證明之申請或請國稅機關逕向原告為查詢，且被告此部分所辯，亦不影響其前
      開應負返還溢領款及法定遲延利息之責任，並無從作為其可拒絕或延緩繳回前
      開款項之理由，是其此部分所辯，尚不足採。
（四）本件基於前述，被告迄今既尚有二百七十六萬五千八百八十八元之溢領酬金及
      該部分酬金自九十三年六月一日起之法定遲延利息尚未清償，從而原告依不當
      得利之法律關係，請求被告應給付二百七十六萬五千八百八十八元，及該部分
      金額自九十三年六月一日起至清償日止，按法定利率即年息百分之五計算之遲
      延利息，即為有理由，應予准許。
五、假執行之宣告：
    原告陳明願供擔保以代釋明聲請宣告假執行，核無不合，爰酌定相當擔保金額，
    准予宣告假執行。
六、結論：原告之訴為有理由，依民事訴訟法第七十八條、第八十三條第一項前段、
    第三百九十條第二項，判決如主文。
中　　　華　　　民　　　國　　九十三　　年　　　七　　　月　　 二十 　　日
                              臺灣新竹地方法院民事第一庭
                                  法  官  李承訓
右為正本係照原本作成。
如對本判決上訴，須於判決送達後廿日內向本院提出上訴狀。
                                  書記官  吳玉蘭
中　　　華　　　民　　　國　　九十三　　年　　　七　　　月　　 二十 　　日
